【裁判字號】    95,建上易,9
【裁判日期】    950704
【裁判案由】    給付工程款
【裁判全文】
臺灣高等法院臺中分院民事判決         95年度建上易字第9號
上  訴  人  李友銘即泰祥木材行
訴訟代理人  王世宗律師
            丙○○
被上訴人    立佳營造有限公司
法定代理人  乙○○
訴訟代理人  朱文財律師
複 代 理人  甲○○
上列當事人間請求給付工程款事件，上訴人對於中華民國95年4
月11日臺灣南投地方法院第一審判決（94年度建字第7號），提
起上訴，本院於95年6月20日言詞辯論終結，判決如下：
    主      文
原判決關於駁回上訴人後開第二項之訴部分，及訴訟費用之裁判
除確定部分外均廢棄。
被上訴人應再給付上訴人新台幣肆拾貳萬玖仟零壹拾肆元，及自
民國94年10月27日起至清償日止按年利率百分之五計算之利息。
其餘上訴駁回。
第一、二審訴訟費用除確定部分外，由兩造各負擔二分之一。
    事實及理由
一、上訴人起訴主張：被上訴人於民國92年6月間，分別委託上
    訴人施作南投縣清水國小921震災校園重建第2期工程（下稱
    清水國小工程）、鹿谷鄉○○村○○○○街造街工程（下稱
    永隆工程），約定依實際施工數量計價，貨到安裝完成後一
    次請款。嗣經上訴人依約施作完成，工程價款分別為：清水
    國小工程部分新台幣（下同）1,224,208元加計已開立發票
    稅捐33,474元，共計1,257,682元，永隆工程部分則為
    423,410 元。詎上訴人依約請求被上訴人給付全數
    1,681,092元工程款，惟僅獲被上訴人支付702,900元，尚有
    978,192元之工程款迄未給付。清水國小工程初步完成後，
    上訴人即向被上訴人請款，被上訴人表示因清水國小工程部
    分尚有追加部分數量未統計，而且尚未驗收，僅願給付一部
    分款項，剩餘部分待驗收完成再行給付。上訴人方於92年7
    月3日開立面額702, 959元之統一發票予被上訴人，被上訴
    人並於同年7月24日簽發702,900元支票予上訴人。而永隆工
    程部分，兩造亦約定待驗收完成後，再行給付報酬。詎清水
    國小工程於92年9月2日驗收，永隆工程於同年9月15日驗收
    後，被上訴人竟拒絕給付承攬報酬，上訴人於94年8月1日為
    支付命令之聲請，請求被上訴人給付清水國小工程未付之55
    4,782元及永隆工程未付之423,410元，時效自未完成。爰求
    為命被上訴人給付978,192元，及自準備書狀繕本送達翌日
    即94年10月27日起算法定遲延利息之判決（原審判決被上訴
    人應給付清水國小工程125,768元，而駁回上訴人清水國小
    工程其餘429,014 元及永隆工程423,410元之請求。被上訴
    人就原審判決命其給付之部分未聲明不服，此部分應己確定
    ，上訴人則對原審判決駁回其請求之部分提起上訴，請求被
    上訴人再給付852,424元）。
二、被上訴人則以：兩造間就清水國小工程及永隆工程並不存在
    承攬關係，上訴人所主張之清水國小工程及永隆工程，係由
    訴外人蕭淑蘭向被上訴人借牌而標得之工程，嗣後再由其將
    清水國小工程中之木作工程委請上訴人施作，事實上與上訴
    人合意成立承攬關係者，應係蕭淑蘭，而非被上訴人。上訴
    人所提出之立佳營造有限公司工程承攬契約書（下稱系爭工
    程承攬契約書）係蕭淑蘭自行盜用已經被上訴人變更之前公
    司印鑑章，蓋印於該契約書上，被上訴人已對蕭淑蘭提出偽
    造文書之告訴。又清水國小工程、永隆公司係分別於92年6
    月24日、92年7月10日完工，而上訴人所施作者為該工程中
    之木作部分工程，依工程慣例，木作工程必然會早於完工日
    前即先行完成，上訴人主張之工程款應於完成木作工程即可
    請求，其遲至94年8月1日始以支付命令請求被上訴人給付，
    依民法第127條第7款規定，應已罹於時效而消滅，被上訴人
    自得為時效之抗辯，拒絕給付。再清水國小工程被上訴人已
    支付工程款702,900元，僅餘347,100元未付，另永隆工程被
    上訴人已支付673,600元，超過上訴人所請求之423,410元，
    若認被上訴人仍應負給付工程款之責，被上訴人亦僅應給付
    347,100元，而非上訴人所主張之金額等語，資為抗辯。
三、以下之事實為兩造所不爭執：
  (一)被上訴人向南投縣政府承攬清水國小工程、永隆工程，交由
    蕭淑蘭施作，再由蕭淑蘭與上訴人接洽，清水國小工程、永
    隆工程之木作工程部分實際上係由上訴人施作。
  (二)清水國小工程係由蕭淑蘭以被上訴人之名義與上訴人訂立系
    爭工程承攬契約書，永隆工程則未訂立書面之契約書。
  (三)上訴人所施作清水國小工程及永隆工程之請款，係由上訴人
    向被上訴人請款，於請款時由上訴人開立以被上訴人為付款
    人之統一發票予被上訴人，再由被上訴人簽發指定上訴人為
    受款人之支票予上訴人提示兌領，其中清水國小工程上訴人
    已領得702,900元，永隆工程上訴人已領得673,600元。
  (四)系爭工程承攬契約書上所蓋之被上訴人印章係真正，該印章
    與蕭淑蘭以被上訴人名義和中旭工程行就清水國小工程之舖
    設鋼瓦工程所訂之工程承攬契約書所使用之印章相同，被上
    訴人曾以蕭淑蘭盜用其印章冒用其名義和中旭工程行訂立工
    程承攬契約書，對蕭淑蘭提出偽造文書之刑事告訴，經台灣
    南投地方法院檢察署（下稱南投地檢署）檢察官以94年度偵
    緝字第34號處分不起訴確定。
 (五)清水國小工程依系爭工程承攬契約書所載，付款辦法為依實
   際施工數量計價（實作實算），貨到安裝完成後一次請款，
   保留款10%俟工程完竣驗收後發放。清水國小工程依以被上訴
   人名義向清水國小所提出之工程竣工報告書所載，係於92年6
   月24日完工，清水國小出具之驗收紀錄係載明該工程於92年6
   月24日完成履約，92年8月12日初驗，92年9月2日複驗；另永
   隆工程依南投縣政府之驗收紀錄，係於92年7月10日完成履約
   。
  (六)上訴人就其主張被上訴人未付之工程款，清水國小工程554
    ,782元及永隆工程423,410元，共978,192元，係於94年8月1
    日向台灣南投地方法院（下稱南投地院）聲請核發支付命令
    。
四、上訴人所施作之清水國小工程，係蕭淑蘭以被上訴人名義與
    上訴人簽訂系爭工程承攬契約書，系爭工程承攬契約書上所
    蓋被上訴人之印章為真正。被上訴人雖否認有授權蕭淑蘭以
    其名義簽訂系爭工程承攬契約書，惟蕭淑蘭已於南投地檢署
    94年度偵緝字第34號偵查中提出系爭工程承攬契約書，主張
    該工程承攬契約書係被上訴人交付其印章，同意伊以被上訴
    人名義簽訂，而就與系爭工程承攬契約書蓋用同一印章之中
    旭工程行工程承攬契約書，被上訴人對蕭淑蘭所提出之偽造
    文書刑事告訴，亦經南投地檢署94年度偵緝字第34號認定並
    無積極證據足資證明蕭淑蘭有盜用被上訴人印章假冒被上訴
    人名義與中旭工程行簽訂工程承攬契約書之情事，而對蕭蘭
    為不起訴處分確定，此外就上訴人所施作之清水國小工程，
    亦係由上訴人逕向被上訴人請款，於請款時由上訴人開立以
    被上訴人為付款人之統一發票予被上訴人，再由被上訴人簽
    發指定上訴人為受款人之支票予上訴人提示兌領，上訴人已
    自被上訴人處直接領得702,900元工程款，上訴人之請款既
    係直接向被上訴人為之，而非透過蕭淑蘭轉交，顯然兩造間
    存在承攬之契約關係，即被上訴人有授權蕭淑蘭以其名義與
    上訴人簽訂系爭工程承攬契約書，被上訴人就蕭淑蘭以其名
    義所簽訂之系爭工程承攬契約書自應對上訴人負定作人之責
    任，即有給付承攬報酬予上訴人之義務，被上訴人否認系爭
    工程承攬契約書對其有效，要無可採。
五、系爭工程承攬契約書之付款辦法係約定依實際施工數量計價
    （實作實算），貨到安裝完成後一次請款。保留款10%俟工
    程完竣驗收後發放，顯然清水國小工程之付款兩造係約定90
    %之工程款於工程完工時上訴人即得請領，餘10%之工程款則
    至工程驗收後，被上訴人始應為給付。而清水國小工程之完
    工依以被上訴人名義向清水國小所提出之工程竣工報告書及
    清水國小之驗收紀錄所載均為92年6月24日，故可堪認上訴
    人所施作之清水國小工程係於92年6月24日完工。至上訴人
    所指之92年9月2日完工日，依清水國小之驗收紀錄所示，係
    上訴人所施作之軟木塞公佈欄有瑕疵，於92年8月12日初驗
    未過，經上訴人修正後於92年9月2日進行複驗通過，上訴人
    於清水國小工程初驗後所進行者僅是瑕疵之修繕，仍應認上
    訴人所施作之清水國小工程係於92年6月24日完工。上訴人
    依系爭工程承攬契約書所示，於清水國小工程92年6月24日
    完工即可行使其對被上訴人之承攬報酬請求權，上訴人主張
    其於清水國小工程初步完成後，即向被上訴人請款，被上訴
    人表示因清水國小工程部分尚有追加部分數量未統計，而且
    尚未驗收，僅願給付一部分款項，剩餘部分待驗收完成再行
    給付等語。經查上訴人所施作之清水國小工程，其付款辦法
    係依實際施工數量計價，即採實作實算，而上訴人實際所施
    作之數量，其中外牆半圓木裝修工程、實木企口板圍封鋼柱
    、實木欄杆扶手工程、屋頂山牆實木桁架、實木遮陽板、實
    木企口天花板、樓板平台實木企口板地坪之數量均與系爭工
    程承攬契約書所載之數量有變動，另上訴人有追加施作平台
    （樓梯）、7.48M框邊線條、二面封牆（角料及夾板），依
    系爭工程承攬契約書之記載，清水國小工程未含稅之金額為
    1,050,000元，上訴人實際所施作之清水國小工程未含稅之
    金額為1,224,208元，則上訴人於92年7月3日向被上訴人請
    領清水國小工程之工程款，已於上訴人所施作之清水國小工
    程全部完工之後，上訴人自會就其實際所施作之1,224,208
    元向被上訴人請款，此時被上訴人因上訴人所施作之清水國
    小工程尚未經驗收，無法確定上訴人實際所施作之數量，被
    上訴人即不致依上訴人請款之金額支付全部工程款予上訴人
    ，被上訴人要求僅支付部分工程款，其餘工程款待驗收後確
    定數量再行給付，自合乎常情；再觀上訴人開立予被上訴人
    之統一發票，上訴人於92年7月3日所請領之702,959元（被
    上訴人實際支付702,900元)，系關於外牆半圓木裝修工程、
    半圓木收邊材、實木企口板圍封鋼柱、實木欄杆扶手工程、
    屋頂山牆實木桁架部分之工程款，該數量係系爭工程承攬契
    約書所載之合約數量，其中實木欄杆扶手工程之數量較上訴
    人實際施作之數量為多，顯然該統一發票所載之702,959元
    ，並非上訴人實際施作之金額，即非上訴人原請領之金額，
    該702,959元自係上訴人應被上訴人部分請款之要求所開立
    之統一發票金額，就被上訴人所未支付之554,782元，兩造
    顯有待被上訴人驗收之後再行給付之合意，上訴人上開主張
    即堪採信。上訴人就清水國小工程之尾款554,782元，應於
    被上訴人驗收之後再為請領，而清水國小工程之驗收係在92
    年8月12日，則上訴人於94年8月1日聲請南投地院核發支付
    命令請求被上訴人給付清水國小工程未付之554,782元，並
    未超過民法第127條第7款所定承攬報酬請求權之2年消滅時
    效期間，此部分被上訴人為時效之抗辯拒給給付，尚無理由
    。
六、被上訴人於原審95年1月5日審理時表示不爭執「原告有實際
    施作清水國小工程，得向契約定作人請求之清水國小工程款
    為1,257,682元，永隆工程部分為423,410元，扣除已付之70
    2,900元，尚有978,192元工程款未領取」之事實，並同意該
    不爭執事項作為辯論及判決之基礎，則被上訴人承認清水國
    小工程、永隆工程所未付之978,192元工程款，扣除永隆工
    程之工程款423,410元，被上訴人就清水國小工程未付之工
    程款為554,782元，被上訴人顯然已經自認上訴人就清水國
    小工程尚得請領之工程款為554,782，上訴人就其所施作之
    清水國小工程尚得請求被上訴人給付554,782元，自不必再
    負舉證之責任。而清水國小工程之付款係依實際施工數量計
    價，被上訴人並無法證明其之前之自認有錯誤，僅以系爭工
    程承攬契約書所載之未含稅合約金額1,050,000元，主張上
    訴人所得請領清水國小工程之工程款為347,100元，即無足
    採。
七、兩造就永隆工程並未訂立書面之契約，就永隆工程上訴人曾
    分別於92年7月9日、7月22日委由吳國瑞、鄧碧惠向上訴人
    領得面額168,000元、505,600元之支票，上訴人就永隆工程
    所得向被上訴人請領之工程款，即非上訴人所主張於92年9
    月15日驗收後始得請款。又上訴人所主張被上訴人尚未給付
    永隆工程之工程款423,410元，依上訴人於92年6月25日開立
    之統一發票，及上訴人於向被上訴人請款時應先開立指定被
    上訴人為付款人之統一發票予被上訴人，可見上訴人於92
    年6月25日即向被上訴人請領該423,410元之工程款，自應認
    上訴人對被上訴人之423,410元承攬報酬請求權於92年6月25
    日即可行使，上訴人於92年6月25日向被上訴人請領工程款
    ，時效固因請求而中斷，惟上訴人並未於請求後六個月內起
    訴，依民法第130條之規定，時效應視為不中斷，上訴人遲
    至94年8月1日始向南投地院聲請核發支付命令請求被上訴人
    給付此部分之工程款，上訴人此部分之承攬報酬請求權顯已
    超過民法第127條第7款所定之2年消滅時效期間。上訴人再
    舉證人鄧碧惠之證言，主張其有於其他工程請款時，向被上
    訴人請領此423,410元之工程款，鄧碧惠於原審95年3月7日
    審理時證稱：其有於94年年底向被上訴人請領樟工程之工
    程款時，並催討被上訴人之前所欠之工程款云云，但鄧碧惠
    係上訴人之妻，其證言即難免有偏頗上訴人之虞，難予盡信
    ，且鄧碧惠所稱之94年年底已在前揭工程款時效完成之後，
    自無中斷時效之可言，而樟工程依上訴人開立之統一發票
    及被上訴人之請款單與支票所示，係上訴人於94年4月27日
    開立統一發票，委由吳清混（即吳進琨）於94年6月10日向
    被上訴人請領650,000元及36,600元之支票，亦非鄧碧惠所
    稱由其於94年年底向被上訴人請領樟工程之工程款，是鄧
    碧惠上開證言應無足取。上訴人對被上訴人此部分之423,41
    0元工程款應已時效完成，被上訴人為時效抗辯即有理由，自
    得拒給付此部分之工程款。
八、綜上所述，上訴人就清水國小工程、永隆工程應僅有清水國
    小工程之工程款554,782元可請領，扣除原審判決確定之12
    5,768元，被上訴人應再給付上訴人429,014元。上訴人請求
    被上訴人除原審判決確定之125,768元外，再給付清水國小
    工程之工程款429,014元，及永隆工程之工程款423,410元，
    就清水國小工程之部分，上訴人之請求並無不合，應予准許
    ，永隆工程之部分，上訴人之請求，尚屬無據，不能准許。
    原審判決駁回上訴人上開請求，上訴意旨指摘原判決此部分
    不當，求予廢棄改判，清水國小工程部分，原審判決駁回上
    訴人之請求，應有未洽，此部分之原判決應予廢棄，爰由本
    院改判如主文第二項所示，另永隆工程部分，原審以兩造無
    承攬契約關係為由駁回上訴人之請求，理由雖有不同，但結
    論尚無二致，仍應認上訴人之上訴為無理由，應予駁回。
九、據上論結，本件之上訴為一部有理由，一部無理由，依民事
    訴訟法第449條第2項、第1項、第450條、第79條判決如主文
    。
中    華    民    國    95    年    7     月    4     日
                     民事第四庭審判長法  官   黃斐君
                                     法  官   張浴美
                                     法  官   陳蘇宗
以上正本係照原本作成。
不得上訴。
                                      書記官  吳麗慧
中    華    民    國    95    年    7     月    6     日
                                                      Ｂ


司法院資訊處製作；財團法人民間司法改革基金會備份。
